【裁判字號】    90,上易,29
【裁判日期】    900130
【裁判案由】    詐欺
【裁判全文】
臺灣高等法院臺南分院刑事判決            九十年度上易字第二十九號  Ａ
      上  訴  人
      即  被  告  乙  ○  ○
右上訴人因詐欺案件，不服臺灣臺南地方法院八十九年度易字第二二三一號中華民國
八十九年十一月二十一日第一審判決（起訴案號：臺灣臺南地方法院檢察署八十九年
度偵字第一一三八號），提起上訴，本院判決如左：
      主      文
原判決撤銷。
乙○○無罪。
      理      由
一、公訴意旨略以：上訴人即被告乙○○於民國（下同）八十六年五月五日，召集新
    台幣（下同）二萬元之互助會，採外標制，以抽籤方式決定得標日期，告訴人甲
    ○○參加一會，抽得得標日期為八十七年九月五日，惟被告於八十七年三、四月
    間，即因經濟困窘已無支付能力，將於八十七年五月五日終止該互助會，詎其竟
    對告訴人隱瞞該事實，使告訴人陷於錯誤，於八十七年五月一日，在美兆生活事
    業股份有限公司（下稱美兆公司）台南分公司，將八十七年九月五日得標前，應
    繳之四期會款共計八萬元，預先交付其收受，嗣於八十七年九月五日，其拒給付
    告訴人應得之得標金，並宣稱已止會，告訴人始知受騙。案經告訴人訴請偵辦，
    因認被告犯有刑法第三百三十九條第一項之詐欺取財罪嫌云云。
二、按犯罪事實應依證據認定之，無證據不得推定其犯罪事實；又不能證明被告犯罪
    者，應諭知無罪之判決；刑事訴訟法第一百五十四條、第三百零一條第一項，分
    別定有明文。次按刑法第三百三十九條第一項之詐欺取財罪，必以行為人於行為
    之初，主觀上具有為自己不法所有之意圖，客觀上對被害人施以詐術，致被害人
    陷於錯誤而為物之交付為要件；又債務人於債之關係成立後，如有債務不履行之
    情形，在一般社會經驗上可能之原因甚多，縱令有遲延給付或不為給付之情事，
    苟無足以認定其在債之關係發生時，即自始故意藉此詐財之積極證據，仍不得僅
    以違反債信之客觀事態，推定債務人原有詐欺取財之不法意圖。公訴人認被告
    犯有上開詐欺取財之罪嫌，無非係以被告之供述及告訴人之指訴，認被告早於八
    十七年三、四月間，已陷於經濟困窘之狀態，當可預見該互助會即將止會無法正
    常運作，竟隱瞞該事實，使告訴人不疑有他，提前將未到期之會款悉數交付，其
    復將告訴人所交付之會款私自挪用，顯見其有詐騙會款之不法所有意圖等由為論
    據。訊據被告固不諱言有召集上開互助會，並於上開時地收受告訴人所預繳之會
    款八萬元後，未久即宣告止會，致告訴人未能取得得標之會款之事實；惟矢口否
    認有何詐欺取財之犯行，並辯稱：其於八十七年三、四月間，遭人倒債二百餘萬
    元，另做生意失敗亦虧損約二百萬元，致所召集之上開互助會，自八十七年五月
    份起無法正常運作，乃於五月初與會員協商止會，再與會員個別逐一解決，因告
    訴人欲一次取回全部會款，其無能為力，始發生本件訴訟，然其仍自八十九年六
    月份起，每月清償告訴人五千元迄今，其確無詐欺之犯意等語。經查被告於八十
    七年三、四月間，經濟固已陷入無法正常運作之困窘狀態，且告訴人在偵查中固
    亦指稱：伊並不知告訴人於八十七年三、四月間經濟狀況不佳，如果知情，就不
    會把會款一次繳清等語。惟按被告係始於八十六年五月五日，即已召集上開連會
    首共二十一會之互助會，且迄八十七年四月份，該互助會亦均正常進行標會並無
    倒會情事，此觀偵查卷附之告訴狀所載內容即明，自難認被告於召集互助會之初
    ，自始即有詐欺之意圖，否則豈有順利進行標會過半之理；又在互助會長期逐月
    進行標會期間，會首或會員囿於各人之種種因素，經濟情況難免會週轉失靈，致
    使互助會陷入無法正常運作，因而發生互助會倒會或止會之情況，然並非有此倒
    會或止會之情形，即認會首必係詐欺，仍須視會首之倒會或止會，是否合於詐欺
    之犯罪構成要件而定。且會員在互助會完會前，本有依約繳納每月會款之義務，
    至於得標時未能自會首處取得所得標之會款，亦非不得本於民事之法律關係取回
    該會款，是亦不得僅因得標者未能依約取得得標會款，即認會首先前向會員收取
    會款即係詐欺，亦應視會首有無向會員施詐而定。卷查被告於互助會進行中，突
    因經濟情況欠佳，自覺無法再正常進行標會而有意止會，雖未將之傳達告訴人，
    及於即將止會之際猶收受告訴人所預繳之會款，固均有可議；第以被告之所以收
    受該預繳之會款，遍觀全案卷證資料，並非被告主動向告訴人建言慫恿而來，而
    係告訴人因家住台北，為免勞費一時權宜自動繳交被告所致，是被告並未對告訴
    人施以任何詐術誘使告訴人繳交會款，而告訴人亦係基於會員繳交會款之義務預
    繳會款，並非有何陷於錯誤之情事，核與詐欺之犯罪構成要件尚屬有間。況被告
    於止會後自八十九年六月份起，按月清償告訴人五千元迄今，亦有各該合作金庫
    之存款憑條附於本院卷可佐，被告無為自己不法所有之詐欺意圖，益信而有徵，
    蓋被告苟真蓄意詐欺，豈有於詐欺得手後再吐出返還告訴人之理。又被告預收告
    訴人之會款後，因已止會，雖將之據為私用，因該款並非以詐欺方法取得，亦難
    據之為被告不利之認定。
三、綜上足認被告所辯尚堪採信，其間應僅止民事法律糾葛，要與詐欺之犯罪構成要
    件有間，此外復查無其他積極確切之證據，足認其有何公訴意旨所指之犯行，本
    件不能證明被告犯罪。原審疏未詳究，遽對被告論罪科刑，自有未合。被告上訴
    意旨，否認犯罪，指摘原判決不當，自為有理由，應由本院將原判決予以撤銷，
    改諭知被告無罪。
四、據上論斷，應依刑事訴訟法第三百六十九條第一項前段、第三百六十四條、第三
    百零一條第一項，判決如主文。
本案經檢察官蘇南桓到庭執行職務。
中    華    民    國      九十      年      一      月        三十      日
                                  臺灣高等法院臺南分院刑事第二庭
                                      審判長法官  游    明    仁
                                            法官  蘇    重    信
                                            法官  林    永    茂
右正本證明與原本無異。
不得上訴。
                                      法院書記官  楊    清    旺
中    華    民    國      九十      年      一      月     三十一       日


司法院資訊處製作；財團法人民間司法改革基金會備份。
